臺灣高雄地方法院民事判決　　　　　　 99年度重訴字第193號
原　　　告　張家源原名張進成.
訴訟代理人　張清雄律師
複　代理人　吳晉賢律師
被　　　告　吳佳宜原名吳瑞珠.
訴訟代理人　林春華律師
上列當事人間請求所有權移轉登記等事件，經本院於民國100 年
9 月28日言詞辯論終結，判決如下：
    主  文
被告應將坐落高雄市○○區○○段八二三、八二四、八二五號土
地（面積分別為十一平方公尺、九一平方公尺、九一平方公尺）
之所有權全部移轉登記與原告。
確認如附件高雄市政府地政處鹽埕地政事務所民國九十九年九月
二日複丈成果圖編號Ａ、Ｂ所示建物為原告所有。
訴訟費用由被告負擔。
    事實及理由
一、原告主張：緣坐落高雄市○○區○○段822 、823 、824 、
    825 、828 號土地（下稱系爭土地）及其上同段91號建物即
    門牌號碼高雄市鼓山區○○○路2133巷46弄2 號房屋（下稱
    系爭建物），為原告父親出資購得，並登記在二哥張進興名
    下。原告父親過世後，原告與五名兄長協議如何處理系爭土
    地與建物，其中大哥、四哥均拋棄權利，按二哥張進榮5 分
    之1 ，三哥張進興、五哥張進利及原告各15分之4 之比例分
    配。嗣於民國87年間，原告獨力出資向其他兄長購買持分，
    而成為系爭土地與建物之單獨所有人，總價以新臺幣（下同
    ）10,000,000元計算，原告按各人分配比例支付張進榮、張
    進興、張進利各2,000,000 元、2,666,000 元、2,666,000
    元。而兩造原為夫妻，雖於85年間離婚，惟仍繼續維持同居
    ，於87年間關係尚稱良好，原告當時經營山泉泡沫紅茶店，
    常需要融資周轉，為免購得之系爭土地與建物遭債權人查封
    之經營風險，遂聽從被告建議，於辦理所有權移轉登記時，
    將其中龍華段823 、824 、825 號三筆土地（下稱系爭三筆
    土地），借名登記在被告名下，其餘不動產則登記在原告名
    下。原告進而於88年間自行出資，將系爭建物重新整修，並
    在緊鄰系爭建物旁增建如附件高雄市政府地政處鹽埕地政事
    務所99年8 月2 日複丈成果圖編號Ａ、Ｂ所示無獨立性之附
    屬建物（下稱系爭增建物），作為車庫及倉庫之用。兩造於
    90年間分居後，原告多次向被告表示終止系爭三筆土地之借
    名登記契約，並要求被告辦理所有權移轉登記，詎被告一再
    推託，且以系爭三筆土地及系爭增建物之所有人自居，籌畫
    辦理出售事宜。為此，爰依民法第767 條、第184 條第1 項
    前段、第179 條前段之規定，擇一請求判命被告將系爭三筆
    土地之所有權移轉登記與原告，另請求確認系爭增建物為原
    告所有等語。
二、被告抗辯：原告於87年間向被告提出欲購買系爭土地與建物
    之意願，因原告身無分文，且無正當職業，資金乃全數由被
    告籌措取得，兩造並約定系爭三筆土地登記在被告名下，將
    來留給兩造之女張嫚容，其餘不動產則登記在原告名下，將
    來留給兩造之子張維達。系爭三筆土地係被告出資購得，並
    非原告借名登記在被告名下。至於系爭增建物則係被告自行
    出資委由兄長吳良池所建造，具有獨立性，被告為系爭增建
    物之所有人。原告之訴為無理由，應予駁回等語。
三、不爭執及爭執事項：
（一）下列事項為兩造所不爭執，應堪作為本件判決之基礎：
  １、兩造原為夫妻，於85年5 月24日辦理離婚登記，但仍維持
      同居關係，被告於90年間始搬離原告住處。
  ２、系爭三筆土地於87年間以買賣為原因，由張進興名下移轉
      登記至被告名下，其中龍華段824 地號係於87年9 月25日
      辦畢所有權移轉登記，龍華段823 、825 地號則於87年11
      月7 日辦畢所有權移轉登記。
（二）本件爭點在於：
  １、兩造就系爭三筆土地是否成立借名登記契約？系爭三筆土
      地就兩造間而言究以何人為所有人？原告得否請求被告移
      轉所有權登記？
  ２、系爭增建物為何人所有？
四、得心證之理由：
（一）系爭三筆土地部分：
  １、按稱借名登記者，謂當事人約定一方將自己之財產以他方
      名義登記，而仍由自己管理、使用、處分，他方允就該財
      產為出名登記之契約，其成立側重於借名者與出名者間之
      信任關係，在性質上應與委任契約同視，倘其內容不違反
      強制、禁止規定或公序良俗者，固應賦予無名契約之法律
      上效力，並類推適用民法委任之相關規定，最高法院98年
      度台上字第990 號判決意旨可資參照。又借名登記契約係
      為借名者之利益所訂立，而以出名者之名義登記財產，原
      則上借名者應得隨時請求出名者返還登記在其名下之標的
      財產。如出名者經登記為不動產之所有人者，參酌民法第
      758 條、第761 條之規定，應以移轉所有權之方式，使借
      名者成為新的所有人。復按無法律上之原因而受利益，致
      他人受損害者，應返還其利益，民法第179 條前段定有明
      文。借名契約終止後，借名者給付之目的即歸於消滅，出
      名者仍保有不動產之所有權登記，自屬不當得利，應將所
      有權移轉登記與借名者，以返還其無法律上原因所受之利
      益，俾矯正欠缺法律關係之財貨損益變動之狀態，最高法
      院99年度台上字第1422號判決意旨論述綦詳。
  ２、觀諸卷附原告與張進興立具之不動產買賣契約書與訂金收
      據、張進榮與張進利立具之讓渡證書、以及系爭三筆土地
      之土地增值稅繳款書與土地買賣所有權移轉契約書（本院
      卷第9 至17頁），核與原告所主張：父親過世後，按張進
      榮5 分之1 ，伊與張進興、張進利各15分之4 之比例分配
      系爭土地與建物，伊進而向其他人購買持分，總價以10,0
      00,000元計算，伊按各人分配比例支付張進榮、張進興、
      張進利各2,000,000 元、2,666,000 元、2,666,000 元等
      情相符。而證人即代書洪仲家於本院審理時證稱：前開不
      動產買賣契約書等文件為伊所承辦，當時原告兄弟已談妥
      價錢，簽約完成後某日，原告偕同被告至代書事務所，提
      及系爭三筆土地要借被告名義登記，其餘二筆土地與坐落
      其上之建物則登記在原告名下，沒有提到借名登記的細節
      ，都是原告在說，被告未置可否，嗣後原告就持被告證件
      給伊辦理過戶手續等語（本院卷第192 頁以下）。另證人
      張進利於本院審理時證稱：系爭土地與建物為父親所購得
      ，因為登記給全部兒子有所不便，所以僅登記在張進興名
      下，父親過世後，兄弟間協議由張進榮分配5 分之1 ，其
      餘由張進興、伊、原告均分5 分之4 ，原告與張進興均有
      意購買，因原告出價10,000,000元較高，便由原告買下，
      並負擔全部稅捐，原告支付張進榮、張進興、伊各2,000,
      000 元、2,666,000 元、2,666,000 元，原告有幫伊償還
      銀行貸款並陸續付款給伊，價金都是由原告支付，被告並
      無出面，協調時亦未到場，所以伊認為被告並無出資；上
      開土地買賣所有權移轉契約書之買受人不可能記載為被告
      ，因為是父親留下之財產，這樣記載等於是被告購買，當
      時兩造業已離婚，不可能由被告購買，伊嗣後有聽原告提
      及是借被告名義登記，因為原告經營生意顧慮會有失敗風
      險，伊有問原告這樣處理是否妥當，原告說沒有關係等語
      （本院卷第196 頁以下）。
  ３、綜觀原告所舉上開事證，足認其主張購買系爭三筆土地而
      借名登記在被告名下一節，應堪憑採。且當時兩造雖已離
      婚，但仍維持同居，可見互信基礎尚佳，則兩造成立借名
      登記契約，亦無悖離常情之處。況倘若是由被告出資購買
      ，為何其對於價金協議及支付過程，竟漠不關心而從未參
      與？為何原告向代書洪仲家提及借名登記之際，被告竟無
      任何反應？為何上述不動產買賣契約書係由原告擔任買受
      人而簽立，再輾轉於土地買賣所有權移轉契約書上登載系
      爭三筆土地自張進興移轉登記為被告所有，卻不直接由被
      告擔任不動產買賣契約書之買受人？另參以當時山泉泡沫
      紅茶店係由原告經營，此由下列證人之證詞可資認定，可
      見原告並非毫無資力置產之人：（１）經營食品原料之陳
      欣弘於本院審理時證稱：大約1 、2 個月送貨1 次，都是
      原告叫貨，伊去店裡都是看到原告，像是老闆，10次有8
      、9 次是原告付款，其他則是交代員工付款，不知道被告
      為何人等語（本院卷第234 頁以下）。（２）員工薛雅文
      於本院審理時證稱：任職期間為87至89年間，應徵時是原
      告進行面試及洽談待遇、工作內容，薪資也是原告發放，
      實際經營者是原告，伊於晚間8 時50分打卡上班就會看到
      原告在店裡，直至凌晨5 時做完帳交給原告，才一起下班
      ，被告有時也在店裡，但時間不一定等語（本院卷第238
      頁以下）。（３）張進利於本院審理時證稱：山泉泡沫紅
      茶店之實際經營者為原告，伊去店裡看到原告就是老闆，
      原告之收入來源為開店所得等語（本院卷第199 頁以下）
      。且原告對於支付價款之過程，亦有適當之說明（本院卷
      第125 頁以下）。至於被告所提出之款項往來資料（本院
      卷第55至59頁），對照原告之說明（本院卷第156 頁以下
      ），並不足以認定被告所稱該等款項是用於支付購買系爭
      土地與建物之用途。被告另辯稱：系爭三筆土地之地價稅
      均由伊繳納，且部分土地出租他人亦係由伊擔任出租人，
      原告每月收取每月5,000 元租金後均存入伊帳戶等語。經
      查系爭三筆土地登記所有人既為被告，則以被告為納稅名
      義人及出租人，亦屬正常，租金之收取亦可能是基於其他
      之原因而為。本件兩造間縱因經營共同生活而有金錢之往
      來流動，可能原因要有多端，諸如借貸、贈與、委任等，
      尚難遽認系爭三筆土地是被告出資以自己名義所購買。
  ４、綜上所述，兩造間就系爭三筆土地成立借名登記契約而登
      記在被告名下，原告既已表明終止之意思，則被告仍保有
      系爭三筆土地之所有權登記，自屬不當得利，揆諸前開說
      明，原告請求被告將所有權移轉登記與原告，以返還其無
      法律上原因所受之利益，為有理由，應予准許。
（二）系爭增建物部分：
  １、按確認法律關係之訴，非原告有即受確認判決之法律上利
      益者，不得提起之，民事訴訟法第247 條第1 項前段定有
      明文。而所謂即受確認判決之法律上利益，係指法律關係
      之存否不明確，原告主觀上認其在法律上之地位有不安之
      狀態存在，且此種不安之狀態，能以確認判決將之除去者
      而言，最高法院52年台上字第1240號著有判例可資參照。
      而系爭增建物所有權之歸屬係屬物權法律關係之一種，兩
      造對此既有爭執，被告亦自稱正在籌畫出售系爭增建物之
      事，則經由確認判決應得以釐清此一爭執不安之狀態，堪
      認原告起訴具有確認利益，先予敘明。
  ２、復按所有人於原有建築物之外另行增建者，如增建部分與
      原有建築物無任何可資區別之標識存在，而與之作為一體
      使用者，因不具構造上及使用上之獨立性，自不得獨立為
      物權之客體，原有建築物所有權範圍因而擴張。倘增建部
      分於構造上及使用上已具獨立性，即為獨立之建築物。苟
      其常助原有建築物之效用，而交易上無特別習慣者，即屬
      從物。若增建部分已具構造上之獨立性，但未具使用上之
      獨立性而常助原有建築物之效用者，則為附屬物。其使用
      上既與原有建築物成為一體，其所有權應歸於消滅，被附
      屬之原有建築物所有權範圍因而擴張。最高法院88年度台
      上字第485 號判決明揭其旨。又所謂建築物增建之附屬物
      ，係指於原獨立之建築物所增建之建築，已具有構造上之
      獨立性，但在使用功能上，與原建築物係作一體利用，欠
      缺使用上之獨立性，為不具獨立性之建築，而從屬於獨立
      之原建築物者而言。增建之附屬物，因不符建築物獨立性
      之要求，不得為物權之客體；增建之建築物，如已具構造
      上之獨立性，及使用上之獨立性，則屬獨立之建築物，自
      得為物權之客體。又所謂具有使用上之獨立性，係指該部
      分建築物，與一般建築物相同，可作為一建築物單獨使用
      ，有獨立之經濟效用者而言。判斷增建部分，是否具有使
      用上之獨立性，須斟酌其對外通行之直接性，增建部分之
      面積、隔間及向來之利用狀況，暨增建部分之利用機能與
      原有建築物之依存程度等情形定之。最高法院92年度台上
      字第998 號判決意旨可資參照。
  ３、經查系爭建物係登記為原告所有，此有建物登記謄本附卷
      可稽（本院卷第274 頁），被告亦自稱非其所有，則應認
      系爭建物為原告所有。而系爭增建物乃位於系爭建物西側
      之一層樓房屋，分為前、後兩部分即如附件所示編號Ａ、
      Ｂ，均為空屋，且無獨立水電與衛浴設備；前方Ａ部分東
      側與系爭建物共用牆壁，西側僅有水泥柱並無牆壁，北側
      臨路部分設有鐵捲門，內有樓梯通往屋頂，屋頂與系爭建
      物之陽臺相通並無隔籬；後方Ｂ部分為鐵皮屋頂之水泥磚
      造房屋，須經由Ａ部分始能與聯外道路相通等情節，有本
      院勘驗筆錄（本院卷第97頁）、現場相片（本院卷第18、
      121 至124 頁）、高雄市政府地政處鹽埕地政事務所99年
      9 月2 日土地複丈成果圖（本院卷第101 頁，即附件）附
      卷可參。被告並不否認系爭增建物現為原告所使用，原告
      則陳稱其中Ａ部分係作為車庫、Ｂ部分係作為堆置雜物之
      倉庫使用。本院審酌系爭增建物之構造、對外聯通性、向
      來利用狀況以及對於系爭建物之依存程度等情形，認系爭
      增建物與系爭建物係作一體利用，欠缺使用上之獨立性與
      經濟效用，應為系爭建物之附屬物，不得獨立為物權之客
      體，應歸屬於系爭建物之所有人即原告所有。另參以系爭
      增建物進行增建時，均係由原告出面洽談增建事宜以及付
      款，業經證人即施作之李宗雄（本院卷第217 頁以下）、
      王正銘（本院卷第232 頁以下）與提供建材之陳坤明（本
      院卷第220 頁以下）證述歷歷，核與被告所辯係其出資委
      由吳良池建造等情，並不相符，益見原告業因興建系爭增
      建物而取得其所有權甚明。
五、綜據上述，原告依不當得利之法律關係請求被告移轉登記系
    爭三筆土地之所有權，另請求確認系爭增建物為原告所有，
    均屬有理，爰判決如主文。又本件事證已臻明確，兩造所舉
    其他攻擊、防禦方法，經核與判決結果不生影響，爰不逐一
    論列。又被告雖陳明如受不利判決，願供擔保聲請准予免為
    假執行，惟原告並未聲請假執行，且本件訴訟之性質不適於
    假執行，是被告此部分聲請，本院尚無庸審究，附此敘明。
六、結論：本件原告之訴為有理由，依民事訴訟法第78條，判決
    如主文。
中    華    民    國    100   年    10    月    19    日
                          民事第一庭  法  官  譚德周
以上正本係照原本作成。
如對本判決上訴，須於判決送達後20日內向本院提出上訴狀。如
委任律師提起上訴者，應一併繳納上訴審裁判費。
中    華    民    國   100    年    10    月    19    日
                                      書記官  鄭永媚